臺灣高等法院民事裁定　　　　　　　　 100年度抗字第1747號
抗　告　人　洪柏欽
上列抗告人因與相對人蔡旻洋間假扣押事件，對於中華民國100
年11月23日臺灣臺北地方法院100年度全字第2751號裁定提起抗
告，本院裁定如下：
    主  文
抗告駁回。
抗告費用由抗告人負擔。
    理  由
一、抗告人於原法院聲請及本院抗告意旨，略以：伊前對債務人
    蔡文豪之繼承人蔡旻峰、蔡柏安及相對人蔡旻洋3人聲請核
    發支付命令獲准（案列原法院100年度司促字第9633號，下
    稱系爭支付命令），並經原法院按址對蔡旻峰、蔡柏安合法
    送達而確定，惟關於相對人部分，則經寄存相對人住所之台
    北市政府中正第一分局，因相對人未前往領取，致未確定，
    實則相對人與蔡旻峰同住，應可透過蔡旻峰知悉系爭支付命
    令之內容，竟拒絕收受系爭支付命令，顯有蓄意逃避伊債權
    之意圖，甚或可證相對人確有逃匿無蹤之情形，頃聞相對人
    亦規劃仿效蔡柏安，擬將其及蔡旻峰原與蔡柏安因繼承而共
    有之坐落台北市○○區○○段1小段建號540號建物即門牌台
    北市○○路○段82巷9弄2號房屋所有權應有部分各9分之1及
    其基地持分（下稱系爭不動產）移轉他人，為確保債權，如
    非先實施假扣押，恐日後有難以強制執行之虞，應認伊已就
    假扣押之原因為相當之釋明，倘認釋明尚有不足，伊亦願供
    擔保以代之，乃原法院竟駁回伊假扣押之聲請（下稱原裁定
    ），實有不當。為此提起抗告，求予廢棄原裁定，另為適法
    之裁定等語。
二、原法院則以：抗告人聲請本件假扣押，固已就其請求為釋明
    ，惟仍未就假扣押之原因盡釋明之義務，無從以供擔保補釋
    明，爰裁定駁回抗告人之假扣押聲請。
三、按「債權人就金錢請求或得易為金錢請求之請求，欲保全強
    制執行者，得聲請假扣押。」、「假扣押非有日後不能強制
    執行或甚難執行之虞者，不得為之。」、「請求及假扣押之
    原因應釋明之。前項釋明如有不足，而債權人陳明願供擔保
    或法院認為適當者，法院得定相當之擔保，命供擔保後為假
    扣押。」、「釋明事實上之主張者，得用可使法院信其主張
    為真實之一切證據。」，民事訴訟法第522條第1項、第523
    條第1項、第526條第1、2項、第284條前段分別定有明文。
    是假扣押制度係為保全強制執行而設，故凡假扣押之聲請，
    必須有將來不能執行或執行困難之虞，始得為之。所謂不能
    強制執行，如債務人浪費財產，增加負擔，或就其財產為不
    利益之處分，將成為無資力之情形等是；所謂恐難執行，如
    債務人將移住遠方或逃匿是也（最高法院19年抗字第232號
    判例意旨參照）。但如經債權人催告後，債務人仍斷然拒絕
    給付，「且」就債務人之職業、資產、信用等狀況綜合判斷
    ，其現存之既有財產已瀕臨成為無資力或與債權人之債權相
    差懸殊或財務顯有異常而難以清償債務之情形，亦應包括在
    內（同院100年度台抗字第61號裁定參照）。又92年2月7日
    修正前之民事訴訟法第526 條第1項、第2項原規定：「請求
    及假扣押之原因，應釋明之。債權人雖未為前項釋明，如就
    債務人所應受之損害已供法院所定之擔保者，得命為假扣押
    」，故債權人完全未釋明假扣押之原因，而就債務人所應受
    之損害已供法院所定之擔保者，依當時法律及最高法院27年
    抗字第521號、61年台抗589號判例意旨，固仍得命准為假扣
    押，然修正後之民事訴訟法第526條第2項既規定：「前項釋
    明如有不足，而債權人陳明願供擔保或法院認為適當者，法
    院得定相當之擔保，命供擔保後為假扣押」，其修正理由為
    ：「依原第2項規定，債權人得供擔保以代釋明，惟債權人
    聲請假扣押，應使法院信其請求及假扣押之原因大致為正當
    ，故仍應盡其釋明責任。然其釋明如有不足，為補強計，於
    債權人陳明就債務人可能遭受之損害願供擔保並足以補釋明
    之不足，或於法院認以供擔保可補釋明之不足並為適當時，
    法院均可斟酌情形定相當之擔保，命債權人供擔保後為假扣
    押，爰修正第2項」，可知債權人應先就假扣押之原因，盡
    其釋明之責，必待釋明仍有不足者，始得以供擔保補釋明之
    欠缺，倘債權人未為任何釋明，縱其陳明願供擔保，仍不得
    認該擔保已補釋明之完全欠缺，其假扣押之聲請自不應准許
    。
四、經查，抗告人主張相對人為債務人蔡文豪之繼承人，其對相
    對人有債權，並以相對人及蔡旻峰、蔡柏安為對造聲請核發
    系爭支付命令獲准等語，業據提出系爭支付命令、確定證明
    書及戶籍謄本等件為證（見原審卷第7至11頁），固堪認抗
    告人已就本件假扣押之請求予以釋明。至於抗告人就相對人
    有日後不能強制執行或甚難強制執行之虞等假扣押之原因，
    僅以相對人未領取系爭支付命令，顯係逃避債權、逃匿無蹤
    ，及所稱頃聞相對人擬將系爭不動產所有權移轉他人云云為
    其論據。惟查：
    (一)按發支付命令後，3個月內不能送達於債務人者，其命令
      失其效力。為民事訴訟法第515條第1項所明定。而支付命
      令既已依民事訴訟法第138條第1項之規定合法寄存送達，
      僅須經過10日始生效，並非不能送達，支付命令應仍有效
      （最高法院94年度台抗字第488號民事裁定、本院暨所屬
      法院95年度法律座談會民事類提案第33號研討結果參照。
      見本院卷第25頁）。本件抗告人曾對蔡旻峰、蔡柏安及相
      對人聲請核發系爭支付命令獲准，原法院已按相對人戶籍
      地址「台北市○○路○段82巷9弄2號」送達系爭支付命令
      ，因未獲會晤相對人，郵政機關乃於民國100年5月19日將
      系爭支付命令及聲請支付命令狀繕本各1件寄存當地警察
      機關台北市政府警察局中正一分局忠孝東路派出所，有送
      達證書可稽（見本院卷第4頁），並經本院於100年12月15
      日發函台北市政府警察局中正分局，請其派員實地查訪相
      對人有無住在該址，經該局中正一分局以100年12月19日
      北市警中正一分刑字第10031516500號函復本院其查訪後
      ，相對人確實居住於該址等語（見本院卷第24頁）。依上
      說明，系爭支付命令既依民事訴訟法第138條第1項之規定
      合法寄存送達相對人，應仍有效，不因相對人未前往忠孝
      東路派出所領取而受影響，亦不能據以認定相對人有移住
      遠方或逃匿之事實。是抗告人所稱相對人未領取系爭支付
      命令，顯係逃避債權、逃匿無蹤云云，尚非可採。
    (二)本院自財團法人聯合徵信中心網站調取相對人之債信及票
      信紀錄結果，相對人均無授信異常紀錄、退票異常紀錄、
      強制停卡紀錄、拒絕往來紀錄等情（見本院卷第11頁），
      且相對人自98年9月1日起迄今均任職首都科技有限公司，
      有勞保與就業查詢表可稽（見本院卷第19至22頁），況相
      對人於抗告人聲請本件假扣押時，尚未就系爭不動產設定
      抵押權或增加其他負擔，有列印時間100年11月17日之土
      地登記謄本足憑（見原審卷第15至17頁），揆諸前揭三之
      說明，相對人既有正當職業，且信用狀況復無異常，又未
      對系爭不動產為不利益之處分或增加負擔，更無逃匿之事
      實，抗告人亦未就相對人有何浪費財產、增加負擔、隱匿
      財產、已瀕臨成為無資力或財務有異常而難以清償債務等
      情，提出可使法院信其主張大概為真之證據，難謂其已盡
      釋明本件假扣押必要性之義務。
    (三)準此，抗告人既不能釋明其假扣押之原因，而此項釋明之
      欠缺並不能以供擔保代之，其所為願供擔保准為假扣押之
      聲請，即非適法，仍應駁回其聲請。
五、又民事訴訟法第528條第2項雖規定：「抗告法院為裁定前，
    應使債權人及債務人有陳述意見之機會。」，惟參諸立法意
    旨及公平原則，此規定應限於債務人對法院准許假扣押之裁
    定為抗告時，始有適用（參見本院暨所屬法院98年法律座談
    會民事類提案第30號研討結論）。而本件抗告事件乃身為債
    權人之抗告人對原法院否准其假扣押之聲請而聲明不服，因
    本院經審酌後仍維持原裁定，自無庸通知債務人即相對人陳
    述意見，併予敘明。
六、從而，抗告人未就本件假扣押之原因盡釋明之責，即就相對
    人之財產聲請供擔保後為假扣押，於法未合，不應准許。原
    裁定駁回其假扣押之聲請，核無違誤，抗告意旨指摘原裁定
    不當，求予廢棄，為無理由，應予駁回。爰裁定如主文。
中    華    民    國   100    年    12    月    26    日
                  民事第十七庭
                      審判長法  官  藍文祥
                            法  官  楊絮雲
                            法  官  張競文
正本係照原本作成。
本裁定除以適用法規顯有錯誤為理由外，不得再抗告。如提起再
抗告，應於收受後10日內委任律師為代理人向本院提出再抗告狀
。並繳納再抗告費新台幣１千元。
中    華    民    國   100    年    12    月    26    日
                            書記官  柳秋月